臺灣高等法院刑事裁定
110年度毒抗字第1286號
抗  告  人  
即  被  告  羅堂升


上列抗告人即被告因違反毒品危害防制條例案件，不服臺灣臺北
地方法院110年度毒聲字第762號中華民國110年8月10日所為觀察
、勒戒之裁定（聲請案號：臺灣臺北地方檢察署110年度毒偵字
第2641號、110年度聲觀字第669號），提起抗告，本院裁定如下
：
    主  文
抗告駁回。                                             
    理  由
一、原裁定意旨略以：抗告人即被告甲○○基於施用第二級毒品甲
    基安非他命之犯意，於民國109年10月30日凌晨1時許，在新
    北市○○區縣○○道0段0號之凱薩飯店3014號房內，以玻璃球燒
    烤吸食之方式，施用甲基安非他命1次之事實，業據抗告人
    於警詢及偵查中均坦承不諱，且其為警查獲時採得之尿液，
    經送驗結果確呈安非他命、甲基安非他命陽性反應，有勘察
    採證同意書、臺北市政府警察局偵辦毒品案件尿液檢體委驗
    單（尿液檢體編號：000000號）、台灣尖端先進生技醫藥股
    份有限公司出具之濫用藥物檢驗報告在卷可稽，是抗告人施
    用甲基安非他命之行為，洵堪認定。又抗告人前雖因施用毒
    品案件，經為附命完成戒癮治療之緩起訴處分後，復遭撤銷
    緩起訴處分而經判處罪刑在案，但未曾有執行觀察、勒戒或
    強制戒治之紀錄，故檢察官聲請將抗告人送觀察、勒戒，應
    予准許，爰依毒品危害防制條例（下稱毒品條例）第20條第
    1項規定，裁定令抗告人入勒戒處所觀察、勒戒等語。
二、抗告意旨略以：檢察官就抗告人施用毒品案件，究應採觀察
    、勒戒或為附命完成戒癮治療之緩起訴處分，雖有裁量權限
    ，但其裁量容有可議之處。蓋抗告人於英國留學取得碩士學
    位回國後，因家中經濟及工作不順遂，且本身患有憂鬱症、
    重症肌無力等因素，方一時失慮接觸毒品，但抗告人均定期
    接受藥物及心理治療，實有戒毒意願並付諸實行。然檢察官
    未審究以社區醫療處遇替代監禁式治療，亦未讓抗告人有陳
    述意見之機會，難認已盡調查義務，其所為「觀察、勒戒」
    之判斷，已屬恣意，與其裁量權限並不相合。又抗告人於本
    案前已盡力融入社會，並自109年11月起擔任教育顧問至今
    ，工作期間表現認真，顯見抗告人已回復正常生活習性，而
    抗告人與年邁父母同住，母親因病行動不便，需抗告人照顧
    ，故本件實無觀察、勒戒之必要，爰請撤銷原裁定云云。　
    　
三、按犯第10條之罪者，檢察官應聲請法院裁定，或少年法院（
    地方法院少年法庭）應先裁定，令被告或少年入勒戒處所觀
    察、勒戒，其期間不得逾2月；依前項規定為觀察、勒戒或
    強制戒治執行完畢釋放後，3年後再犯第10條之罪者，適用
    上揭規定，毒品條例第20條第1項、第3項分別定有明文。又
    毒品條例業於109年1月15日修正公布，並於同年7月15日施
    行，該條例第20條第3項之再犯期間，原係規定「5年後再犯
    」，修正後則改為「3年後再犯」；而所稱「3年後再犯」，
    係指本次再犯（不論毒品條例修正前、後）距最近一次觀察
    、勒戒或強制戒治執行完畢釋放已逾3年者，不因其間有無
    犯施用毒品罪經起訴、判刑、執行或附命完成戒癮治療等之
    緩起訴處分而受影響。再者，毒品條例關於觀察、勒戒之規
    定，係一種針對施用毒品者將來之危險所為預防、矯正措施
    之保安處分，目的係為斷絕被告之身癮及心癮，而非處罰，
    雖兼具自由刑之性質，然有刑罰所不可替代之教化治療作用
    ，當無因被告個人、家庭等個別因素而得免予執行之理。而
    該條例規定之觀察、勒戒處分係屬強行規定，倘有施用毒品
    之行為，除合於同條例第21條第1項所定「於犯罪未發覺前
    ，自動向衛生福利部指定之醫療機構請求治療，醫療機構免
    將請求治療者送法院或檢察機關」之情形，或檢察官審酌個
    案情形，依同條例第24條第1項為附命完成戒癮治療等之緩
    起訴處分，可排除適用觀察、勒戒之程序外，凡經檢察官聲
    請法院裁定將被告送勒戒處所觀察、勒戒者，在檢察官並無
    違法或濫用其裁量權之情況下，法院僅得就其聲請審查被告
    是否有施用毒品之行為，以及被告是否為「初犯」，抑或觀
    察、勒戒、強制戒治執行完畢後「3年內再犯」或為「3年後
    再犯」而為准駁之裁定，並無自由斟酌以其他方式替代或得
    以其他原因免予執行之權限。　
四、經查：
  ㈠抗告人基於施用第二級毒品甲基安非他命之犯意，於前揭時
    間、地點，施用甲基安非他命1次，嗣為警採集其尿液送驗
    結果，呈安非他命、甲基安非他命陽性反應等情，業據其於
    警詢、偵訊中均坦承不諱，並有臺北市政府警察局偵辦毒品
    案件尿液檢體委驗單（尿液檢體編號：000000號）、台灣尖
    端先進生技醫藥股份有限公司出具之濫用藥物檢驗報告等件
    在卷可稽，是抗告人確有施用甲基安非他命之事實，首堪認
    定。又抗告人前因施用毒品案件，先後經檢察官為附命完成
    戒癮治療之緩起訴處分（未完成，復又遭撤銷）及經法院判
    處罪刑確定及執行完畢，但均無執行觀察、勒戒或強制戒治
    之紀錄，有本院被告前案紀錄表附卷可按。是抗告人核屬毒
    品條例第20條第1項所規定之「初犯」，不因其曾犯施用毒
    品罪，經起訴、判刑、執行或附命完成戒癮治療等之緩起訴
    處分而受影響，檢察官因而依毒品條例第20條第1項規定，
    向原審法院聲請裁定令抗告人入勒戒處所施以觀察、勒戒，
    於法自無不合。
　㈡抗告人徒以前揭情詞為辯，惟查：
　⒈依毒品條例第20條第1項、第3項及第24條第1項規定，係採行
    「觀察、勒戒」與「附命完成戒癮治療等之緩起訴」並行之
    雙軌模式，並無「附命完成戒癮治療等之緩起訴」應優先於
    「觀察、勒戒」之強制規定。揆諸前揭說明，檢察官對施用
    毒品之抗告人，究應採行附命完成戒癮治療等之緩起訴處分
    ，或向法院聲請觀察、勒戒之處遇措施，要屬檢察官之裁量
    職權，原則上本非法院所得置喙。　　
　⒉再者，檢察官適用刑事訴訟法第253條之1第1項及第253條之2
    對被告為緩起訴處分時，另應「參酌刑法第57條所列事項及
    公共利益之維護」，並「認以緩起訴為適當」者，始得為之
    ，似可認檢察官應以向法院聲請觀察、勒戒為原則，於例外
    符合上揭緩起訴處分之要件時，始得另為附命完成戒癮治療
    等之緩起訴處分。而檢察官是否適用上開規定對被告為緩起
    訴處分，自得本於上開規定及立法目的，妥為斟酌、裁量，
    始予決定。其裁量之結果，如認適於對被告為緩起訴處分者
    ，固須於緩起訴處分中說明其判斷之依據，惟其如認為應向
    法院聲請觀察、勒戒者，此時因係適用原則而非例外，自無
    須贅餘交代不適於為緩起訴處分之理由。查檢察官經裁量結
    果，既認本案應向法院聲請觀察、勒戒為宜，揆諸首揭說明
    ，自無須於聲請書說明本案不適於為附命完成戒癮治療等之
    緩起訴處分之理由；而酌以抗告人前因施用毒品案件，已有
    經檢察官為附命完成戒癮治療之緩起訴處分，但又遭撤銷之
    紀錄，業見前述；且抗告人另因販賣毒品案件，刻經臺灣臺
    北地方檢察署檢察官以109年度偵字第2791號等號提起公訴
    （業經原審法院判處罪刑，現上訴至本院審理中），依毒品
    戒癮治療實施辦法及完成治療認定標準第2條第2項第1款規
    定，亦不適合為附命完成戒癮治療之緩起訴處分。則抗告人
    是否宜為機構外之附命完成戒癮治療等之緩起訴處分，自甚
    非無疑，故檢察官於109年10月30日偵查時訊問抗告人之意
    見後，雖抗告人表示：「我現在有在做戒癮治療，我願意持
    續接受戒癮治療」等語（見109年度毒偵字第3540號卷第103
    頁），但檢察官斟酌上情，認不宜對抗告人為附命完成戒癮
    治療等之緩起訴處分，乃聲請對抗告人為機構內之觀察、勒
    戒處遇，難認有濫用裁量權之情形，其聲請核屬有據，要無
    由法院斟酌以其他方式替代之餘地。是抗告人指稱其有戒癮
    治療之意願，檢察官未讓其表示意見，難認已盡調查義務，
    且檢察官之裁量流於恣意，容屬可議云云，自無足取。
　⒊至抗告人另以其現有正當工作，已融入社會生活，且與年邁
    父母同住，尚須照料生病之母親等情為由提起抗告，縱然非
    虛，然此俱非依法得免予觀察、勒戒處分之事由，其執此抗
    告，亦顯無足取。
五、綜上所述，原審依檢察官之聲請，裁定令抗告人入勒戒處所
    觀察、勒戒，核其認事用法，並無違誤或不當。抗告人猶執
    前詞提起抗告，為無理由，應予駁回。　　
據上論斷，應依刑事訴訟法第412條，裁定如主文。
中　　華　　民　　國　　110 　年　　9 　　月　　14　　日
　　　　　　　　　刑事第九庭  審判長法　官  潘翠雪
　　　　　　　　　　　　　　　　　  法　官  陳俞婷
　　　　　　　　　　　　　　　　　  法　官  陳信旗
以上正本證明與原本無異。
不得再抗告。
                                    書記官  董佳貞
中　　華　　民　　國　　110 　年　　9 　　月　　14　　日